---
title: "Projeto Integrador em Ciências de Dados e Inteligência Artificial - II B"
author: "Gean Machado"
date: "19/06/2021"
output: github_document
always_allow_html: true
---

```{r setup, include=FALSE}
knitr::opts_chunk$set(echo = TRUE)
```

Base de dados adotada: https://s3-sa-east-1.amazonaws.com/ckan.saude.gov.br/dados-pr-1.csv 

### Introdução

A base de dados registra informações sobre os dados epidemiológicos de Síndrome Gripal (SG), oriundas a partir da incorporação do sistema "e-SUS VE Notifica", desenvolvido para o registro de casos suspeitos de COVID-19. O conjunto de dados selecionados restringe ao volume 1 dos dados coletados no Estado do Paraná.

### Objetivos

O objetivo é fazer uma análise exploratória dos dados, através da analise grupos catalogados, avaliação das amplitudes dos dados coletados e visualização do comportamento dos dados através das ferramentas gráficas significativas com as variáveis disponíveis.

### Analise exploratoria de dados.

Para facilitar o processo de importação dos dados da planilha no formato .CSV, escolhe-se a fonte de dados direto do diretório.

```{r import Dataset, echo=TRUE, warning=FALSE, message=FALSE}
library(dplyr)
dados <- read.csv("dados-pr-1.csv", header = TRUE , sep = ';')
#link<- c("https://s3-sa-east-1.amazonaws.com/ckan.saude.gov.br/dados-pr-1.csv")
#dados <- read.csv(link, header = TRUE , sep = ';')
```

Filtram-se as variáveis de interesse.

```{r, echo=TRUE, warning=FALSE, message=FALSE}
excluir <- c(1,2,3,4,5,6,7,8,13,15,16,17,18,19,20,22,24,25,26,30)
dados<-dados[,-excluir]
head(dados)
```

### Contexto da análise exploratoria

Os nomes de cada coluna indicam o tipo de observação catalogada são elas: `r names(dados)`.

A base de dados tem muitos valores vazios ou preenchidos com a palavra *null*, para melhor manipular as observações, identificam-se esses valores por atribuição de `NA` e, ao fim, removem-se as linhas que contém essa característica.

```{r remove, echo=TRUE, warning=FALSE, message=FALSE}
dados[dados==""]<- NA
dados[dados=="null"]<- NA
dados <- na.omit(dados)
head(dados)
```

A quantidade de observações reduz bastante, porém facilita as próximas análises.

#### Variável: estadoTeste

```{r analise, echo=TRUE, warning=FALSE, message=FALSE}
unique(dados$estadoTeste)
```

A *estadoTeste* indica a fase do acompanhamento realizado. Com interesse em trabalhar apenas com os casos *Concluído*, será possível analisar a quantia de `r length(dados$estadoTeste[dados$estadoTeste == "Concluído"])` observações. 

#### Variável: tipoTeste

Os teste se dividem em três grupos, *Molecular* sendo os PCR(proteína C-reativa), *Imunológico* que são os sorológicos e os *Testes rápidos*.

Abaixo, segue a tabela de frequência dos tipos de testes:

```{r tipoteste, echo=TRUE, warning=FALSE, message=FALSE, results='hide'}
table(dados$tipoTest)
```

#### Variável: dataTeste e dataEncerramento

A coluna *dataTeste* indica que o registro mais antigo é de `r dados$dataTeste[order(dados$dataTeste)[1]]
` o que sugere que a base está mal preenchida, conferindo as duas colunas (*dataTeste* e *dataEncerramento*) que tem informações da data, temos as seguintes observações:


```{r datas, echo=TRUE, warning=FALSE, message=FALSE, results='hide'}
library(lubridate)
as.Date(dados$dataTeste)
as.Date(dados$dataEncerramento)

unique(year(dados$dataTeste))
unique(year(dados$dataEncerramento))
```

Ressalta-se que existe ocorrência de teste realizado no ano de 1970/2000/2002 na coluna *dataTeste*; e  2002/2019/2011/2010 ,na coluna *dataEncerramento*. Na coluna da data do teste, possivelmente, foi preenchido incorretamente ano de nascimento no lugar da data do teste. Já para a data de encerramento, é provável que tenham ocorridos erros de digitação, visto que o acompanhamento dos casos de Covid-19 ocorreu no início do ano de 2020. Para filtrar melhor os dados e evitar *outliers*, retiram-se esses valores.

```{r ajuste, echo=TRUE, warning=FALSE, message=FALSE}
dados <- dados[!year(dados$dataTeste)=="1970",]
dados <- dados[!year(dados$dataTeste)=="2000",]
dados <- dados[!year(dados$dataTeste)=="2002",]
```

O mesmo para o registro do encerramento do acompanhamento.

```{r ajustedata final, echo=TRUE, warning=FALSE, message=FALSE}
dados <- dados[!year(dados$dataEncerramento)=="2002",]
dados <- dados[!year(dados$dataEncerramento)=="2019",]
dados <- dados[!year(dados$dataEncerramento)=="2011",]
dados <- dados[!year(dados$dataEncerramento)=="2010",]
unique(year(dados$dataTeste))
unique(year(dados$dataEncerramento))
```

Feitos esses ajuste, é possível identificar que o registro mais antigo nos registro de acompanhamento é de `r dados$dataTeste[order(dados$dataTeste)[1]]` sendo o último em `r dados$dataTeste[order(dados$dataTeste)[nrow(dados)]]`. Fica fácil de visualizar a frequência acumulada pelo gráfico a seguir:  

```{r barplot teste, echo=TRUE, warning=FALSE, message=FALSE}
barplot(table(year(dados$dataTeste)),
        xlab = "Ano",
        ylab = "Qtd",
        main = "Casos de acompanhamento 'Concluído'")
```

#### Variável: estadoNotificacao

Pela coluna *estadoNotificacao* é possivel visualizar a origem dos individuos dos quais se fez acompanhamento no estado do Paraná.

Usando uma ferramenta de construção de mapas simples no R, com a biblioteca `rgdal`, com recursos gráficos para *shapes* e de forma gratuita disponibilizado pelo IBGE, é possível visualizar que na amostra de dados consta acompanhamento para pessoas oriundas de todo o País, com predominância de dados para o estado do Paraná com `r length(dados$estadoNotificacao[dados$estadoNotificacao == "PARANÁ"])` observações.

```{r mapa, echo=TRUE, warning=FALSE, message=FALSE}
library(rgdal)
shp <- readOGR("Mapa\\.", "BR_UF_2020", stringsAsFactors=FALSE, encoding="UTF-8")

estados<-table(dados$estadoNotificacao)
estados<-data.frame(estados)
estados[estados==""]<- NA
estados <- na.omit(estados)
ibge <- read.csv("Mapa\\BR_UF_2020.csv", header=T,sep=";")
ibge$estados <- estados$Var1
pg <- merge(estados,ibge, by.x = "Var1", by.y = "estados")
brasileiropg <- merge(shp,pg, by.x = "CD_UF", by.y = "CD_UF.C.2")

proj4string(brasileiropg) <- CRS("+proj=longlat +datum=WGS84 +no_defs")

Encoding(brasileiropg$NM_UF) <- "UTF-8"

brasileiropg$Score[is.na(brasileiropg$Freq)] <- 0
library(leaflet)
pal <- colorBin("Blues",domain = NULL,n=5) #cores do mapa

state_popup <- paste0("<strong>Estado: </strong>", 
                      brasileiropg$Var1, 
                      "<br><strong>Casos Confirmados: </strong>", 
                      brasileiropg$Freq)
leaflet(data = brasileiropg) %>%
  addProviderTiles("CartoDB.Positron") %>%
    addPolygons(fillColor = ~pal(brasileiropg$Freq), 
              fillOpacity = 0.8, 
              color = "#BDBDC3", 
              weight = 1, 
              popup = state_popup) %>%
    addLegend("bottomright", pal = pal, values = ~brasileiropg$Freq,
            title = "Origem da pessoas acompanhadas",
            opacity = 1)
```

#### Variável: idade e sexo

Ainda existe mais divergência nos dados amostrado no banco de dados, nos valores indicado no campo idade, tendo um intervalo de `r min(range(dados$idade))` a `r max(range(dados$idade))`, o que não é possível no mundo real.

Para fins de conformidade, adota-se como idade máxima 100 anos.
Agrupam-se os gêneros e esses são relacionados à idade para visualizar graficamente por meio da função `boxplot()` as características como mediana, amplitude de idades máximas e mínimas e ainda representada por quartis.  

```{r idade_sexo, echo=TRUE, warning=FALSE, message=FALSE}
dados <- dados[dados$idade <=101,]
tabela <- dados[,c("sexo","idade")]
boxplot(idade ~ sexo, data = tabela)
```

Ainda sobre a variável *idade*, é possível observar que os valores amostrados têm uma distribuição similar à distribuição normal.

```{r idade_sexo_histogran, echo=TRUE, warning=FALSE, message=FALSE}
hist(dados$idade, xlab = "Idade", ylab = "Densidade", main = "Histograma de Idade")
```

## Conclusão

A base de dados traz um número significativo de registros, embora boa parte da integridade das observações fique comprometida devido à falta de rigor quanto ao preenchimento e à omissão das variáveis.
O que pode criar barreiras e dificuldades para a análise correta de correlações e inferências.

A observação dos dados exibidos até aqui, possibilita uma prévia compreensão do comportamento dos casos de COVID-19 no Estado do Paraná no período observado. Essa análise descritiva é importante no que diz respeito aos estudos científico e à análise estatística com fins de tomada de decisões.
